臺灣高等法院民事判決
110年度上易字第1077號
上  訴  人  荃球聯合建築有限公司

兼  法  定
代  理  人  謝時民  
共      同
訴訟代理人  趙友貿律師
            黃柏融律師
被  上訴人  曾  朱  
訴訟代理人  周福珊律師

上列當事人間請求給付違約金事件，上訴人對於中華民國110年9
月2日臺灣新北地方法院109年度訴字第2899號第一審判決提起上
訴，本院於111年11月8日言詞辯論終結，判決如下：
    主      文
上訴駁回。
第二審訴訟費用由上訴人負擔。
    事實及理由
一、被上訴人主張：伊為興建廠房，於民國106年10月18日與上
    訴人荃球聯合建築有限公司（下稱荃球公司）簽訂「新北市
    ○○區○○段000○○○地號委託規劃設計監造技術服務勞務採購契
    約」（下稱系爭契約），委請荃球公司就坐落新北市○○區○○
    段○000○000地號土地（下稱系爭土地），辦理興建工程之規
    劃設計及監造等事項（下稱系爭事項），服
　　務費用新臺幣（下同）100萬元，因荃球公司遲未取得建築
    執照（下稱建照），乃以其法定代理人即上訴人謝時民（與
    荃球公司合稱上訴人，逕稱其名）為連帶保證人，於109年1
    月8日共同簽立切結書，載明如於同年6月30日前仍未取得建
    照核可，伊得不經催告終止系爭契約，並得向上訴人請求懲
    罰性違約金200萬元等語。然荃球公司仍未遵期取得建照核
    可，伊遂於同年7月8日向其為終止系爭契約之意思表示，並
    請求上訴人連帶給付200萬元，荃球公司於同年月10日收受
    通知，系爭契約已終止，伊自得請求上訴人連帶給付150萬
    元本息（未繫屬本院部分，下不贅述）。
二、上訴人則以：伊未遵期取得建照，乃因被上訴人不配合用印
    ，共遲誤40日；且被上訴人委請伊申請一般房屋之建照，另
    委請訴外人西歐加油站股份有限公司（下稱西歐加油站）申
    請加油站建照，致伊遲誤56日。故伊遲延取得建照，係可歸
    責於被上訴人，被上訴人終止系爭契約並不合法，其請求違
    約金亦無理由等語。
三、原審判命上訴人連帶給付被上訴人150萬元本息，另駁回被
    上訴人其餘請求。上訴人不服，提起上訴，聲明：㈠原判決
    不利於上訴人部分廢棄；㈡上開廢棄部分，被上訴人在第一
    審之訴及假執行之聲請均駁回。被上訴人答辯聲明：上訴駁
    回。
四、被上訴人主張伊委請荃球公司辦理系爭事項，雙方於106年1
    0月18日簽訂系爭契約，服務費用為100萬元，於簽約時已給
    付荃球公司第1期簽約款30萬元，於建照掛號時，本將給付
    第2期款60萬元，因荃球公司表示依建築師公會規定，建照
    掛件應匯繳工程造價計算之5成建築師酬金即90萬4211元，
    請伊先為匯繳，待建照取照核退後扣除第2期款60萬元後歸
    還，伊應允匯款，因荃球公司遲未取得建照，上訴人於109
    年1月8日共同簽立切結書，載明如於同年6月30日前仍未取
    得建照核可，伊得不經催告終止系爭契約，並得向上訴人請
    求懲罰性違約金200萬元，然荃球公司仍未遵期取得建照，
    伊於109年7月8日向荃球公司為終止系爭契約之意思表示，
    荃球公司於同年月10日收受通知；又新北市政府工務局（下
    稱工務局）於109年9月3日核准建照，通知應於文到後3個月
    內領取，否則將依建築法予以廢止，該建照迄未經領取等情
    ，有系爭契約、承諾書、匯款單、切結書、工務局109年9月
    3日函、存證信函在卷可稽（見原審卷第19-39、43-47、99-
    100頁），並為兩造所不爭執（見本院卷第234頁），堪信為
    真實。
五、被上訴人主張上訴人未遵期取得建照，伊依切結書內容已終
    止系爭契約，得向上訴人請求連帶給付懲罰性違約金150萬
    元等語，惟為上訴人所否認，並以前詞置辯。茲敘述如下：
　㈠按解釋意思表示，應探求當事人之真意，不得拘泥於所用之
    辭句，為民法第98條所明定。又解釋契約，如契約文字已表
    示當事人之真意，無須別事探求者，即無須反捨契約文字而
    更為曲解。是以，倘契約約定明確，其內容又無違反公序良
    俗、強制規定，或顯然違反誠信原則之情形，當事人即應受
    契約約定之拘束（最高法院97年度台上字第1676號號判決意
    旨參照）。
　⒈查，被上訴人與荃球公司於106年10月18日簽訂系爭契約，由
    被上訴人委請荃球公司辦理系爭事項，以興建廠房，服務費
    用總價為100萬元，因荃球公司遲未取得建照，上訴人於109
    年1月8日共同簽立切結書，第3、4條記載：「除因不可歸責
    於立書人（荃球公司）因素外，立書人切結本案建照應於10
    9年5月15日取得核可」、「立書人切結本案建照如於109年6
    月30日前仍未取得核可，曾朱（被上訴人）得不經催告終止
    本案委任契約；經曾朱終止本案委任契約時，立書人應將本
    案所有圖面等申請建照文件即刻交付。曾朱並得向立書人及
    立書人連帶保證人請求懲罰性違約金200萬元，且就所受損
    害仍得另為求償」等語（見原審卷第45頁），已約定荃球公
    司應於109年6月30日前取得建照核可，上訴人對於荃球公司
    未遵期取得建照，並不爭執（見本院卷第71頁），則被上訴
    人於109年7月8日向荃球公司為終止系爭契約之意思表示，
    自屬合法。
　⒉上訴人雖抗辯荃球公司未遵期取得建照，係因被上訴人遲延
    用印40日，及另委請西歐加油站申請建造加油站遲延56日所
    致（於本院不再主張係因被上訴人數次要求變更用地建築設
    計所致，見本院卷第72頁），故伊遲延取得建照，係可歸責
    於被上訴人云云。經查：
　⑴依證人莊義明建築師之證言及其提出之對話紀錄（見本院卷
    第139-155頁），固可見莊義明曾分別於109年2月11日、同
    年3月12日、同年4月27日、同年5月13日通知被上訴人用印
    ，被上訴人係於同年2月15日、同年4月1日、同年4月29日、
    同年5月25日用印，前開用印期間為40日；然荃球公司委由
    張義明建築師事務所於同年5月6日申請建照，卻誤送交通部
    鐵路局，經該局退回建築師事務所，再送件至工務局審查後
    ，於同年6月3日始由工務局正式送往交通部鐵路局就安全影
    響評估報告進行審核，業經證人葉權慧即交通部鐵路局人員
    到庭證述上情明確（見原審卷第219頁），嗣於同年9月3日
    始經工務局核准建照在案（見原審卷第243頁），可見上訴
    人未遵期於同年6月30日取得建照，已遲延65日（同年7月1
    日至9月3日共65日），且因荃球公司委請之建築師事務所送
    件單位有誤，致須轉送耗費時日，則縱被上訴人遲延用印40
    日，經扣除後（65-40=25日），上訴人仍係遲延取得建照，
    難謂此係可歸責於被上訴人。
　⑵又西歐加油站雖另申請建造加油站，然交通部鐵道局未因待
    查明土地究供廠房使用或加油站使用，致暫緩審核廠房新建
    工程，收文、審查、發文均未延誤，業經證人葉權慧證述上
    情明確（見原審卷第220、223頁），可見並未因另有西歐加
    油站送請交通部鐵路局審查而有延誤。且證人張宏桂即製作
    檢測報告人員證述：因高鐵禁建區有限建問題，須進行做高
    鐵影響評估，涉及費用而擱置，之後開始執行及向高鐵公司
    掛件，因出入走道靠近高鐵滴水線下方，會影響高鐵安全，
    高鐵要求變更設計，避開滴水線下方，以確保安全，因而變
    更設計，後來重新送件，此時西歐加油站始委請伊提供鑽探
    報告等語（見本院卷第192-193頁），證人陳信宏即西歐加
    油站副總經理亦證述：目前尚在申請籌設許可階段，要先取
    得新北市經濟發展局籌備許可，尚未到向工務局申請建照之
    階段等語（見原審卷第199頁），足見荃球公司係因變更設
    計而重新送件，且西歐加油站尚未向工務局申請建照，是被
    上訴人縱另委請西歐加油站申請加油站建照，然未影響本件
    建照申請，自無從認定本件遲延取得建照，係因西歐加油站
    申請建造加油站所致。
　⒊綜上，荃球公司未依切結書約定，於109年6月30日取得建照
    ，被上訴人並無可歸責事由，則其於109年7月8日依約不經
    催告向荃球公司為終止系爭契約之意思表示，自屬合法。
　㈡關於違約金部分： 
　⒈按違約金得區分為損害賠償預定性質違約金及懲罰性違約金
    ，前者乃將債務不履行債務人應賠償之數額予以約定，亦即
    一旦有債務不履行情事發生，債權人即不待舉證證明其所受
    損害係因債務不履行所致及損害額之多寡，均得按約定違約
    金請求債務人支付。後者之違約金係以強制債務之履行為目
    的，確保債權效力所定之強制罰，故如債務人未依債之關係
    所定之債務履行時，債權人無論損害有無，皆得請求，且如
    有損害時，除懲罰性違約金，更得請求其他損害賠償（最高
    法院108年度台上字第568號判決意旨參照）。當事人約定之
    違約金究屬何者，應依當事人之意思定之。
　⒉觀之切結書第4條記載：曾朱得向立書人及立書人連帶保證人
    請求懲罰性違約金200萬元，且就所受損害仍得另為求償等
    語（見原審卷第45頁），已具體載明屬於懲罰性違約金之意
    旨，是被上訴人主張此項違約金，應屬懲罰性違約金（見本
    院卷第234頁），自堪採取。上訴人辯稱屬損害賠償總額預
    定性質之違約金（見本院卷第234頁），並不可採。
　⒊又按違約金是否相當，應依一般客觀事實、社會經濟狀況及
    當事人所受損害情形，以為衡量之標準，若所約定之額數，
    與實際損害顯相懸殊者，法院自得酌予核減，並不因懲罰性
    違約金或賠償額預定性違約金而異（最高法院82年度台上字
    第2529號判決意旨參照）。查，上訴人未遵期取得建照，經
    被上訴人合法解除系爭契約，既如前述，則被上訴人自得依
    前開約定請求上訴人連帶給付違約金。又被上訴人已給付上
    訴人第1款30萬元及代墊90萬4211元（共計120萬4211元），
    本件並未請求返還前開款項（見本院卷第71頁）；而荃球公
    司雖未遵期取得建照，然仍有完成工作，且被上訴人於109
    年3月20日將系爭土地出租予西歐加油站，業據證人陳信弘
    證述明確（見原審卷第196頁），被上訴人雖因上訴人違約
    受有損害，然其間尚可取得租金收益，本院審酌上開各情，
    認違約金以150萬元為適當。至上訴人雖請求酌減違約金，
    然未提出有何應予酌減之具體事證，自不可採。
六、從而，被上訴人依切結書第4條約定，請求上訴人連帶給付1
    50萬元，及自起訴狀繕本送達翌日即109年9月17日（見原審
    卷第61頁）起至清償日止，按年息5%計算之利息，即屬正當
    。原審就此部分為上訴人敗訴判決，核無不合，上訴意旨指
    摘原判決此部分不當，求予廢棄改判，為無理由，應駁回其
    上訴。　　
七、本件事證已臻明確，兩造其餘之攻擊或防禦方法及所用之證
    據，經本院斟酌後，認為均不足以影響本判決之結果，爰不
    逐一論列，附此敘明。　　
八、據上論結，本件上訴為無理由，判決如主文。
中　　華　　民　　國　　111 　年　　11　　月　　22　　日
                  民事第十庭    
                      審判長法  官  何君豪
                            法  官  張文毓
                            法  官  邱靜琪
正本係照原本作成。
不得上訴。
中　　華　　民　　國　　111 　年　　11　　月　　22　　日

                            書記官  張淨卿